【裁判字號】    98,消債更,1155
【裁判日期】    980930
【裁判案由】    聲請更生程序
【裁判全文】
臺灣高雄地方法院民事裁定          98年度消債更字第1155號
聲  請  人  甲○○
上列當事人因消費者債務清理條例事件聲請更生，本院裁定如下
：
    主  文
聲請駁回。
聲請費用由聲請人負擔。
    理  由
一、本件債務人主張：伊每月薪資收入為新臺幣（下同）57,810
    元，每月支出必要生活費28,479元及母親扶養費23,300元，
    合計約為51,779元；核聲請人債務總額3,788,208 元，端靠
    聲請人之收入，顯難支付如此龐大之還款金額；經聲請人依
    法向最大債權銀行荷商荷蘭銀行股份有限公司（下稱荷蘭銀
    行）提出協商之申請。惟荷蘭銀行提出每月還款27,000元之
    方案，聲請人無力負擔，故兩造間協商未果。荷蘭銀行於民
    國（下同）97年11月18日以前置協商不成立通知書告知聲請
    人協商不成立，故聲請人以此為據向本院提出更生程序聲請
    。又伊無擔保或無優先權之債務總額未逾1,200 萬元，復未
    經法院裁定開始清算程序或宣告破產，爰向本院聲請更生等
    語。
二、按「為使負債務之消費者得依本條例所定程序清理其債務，
    以調整其與債權人及其他利害關係人之權利義務關係，保障
    債權人之公平受償，謀求消費者經濟生活之更生及社會經濟
    之健全發展，特制定本條例」；「債務人不能清償債務或有
    不能清償之虞者，得依本條例所定更生或清算程序，清理其
    債務」；「債務人對於金融機構因消費借貸、自用住宅借款
    、信用卡或現金卡契約而負債務，在聲請更生或清算前，應
    提出債權人清冊，以書面向最大債權金融機構請求協商債務
    清償方案，並表明共同協商之意旨。」；消費者債務清理條
    例第1 條、第3 條、第151 條第1 項分別定有明文。消費者
    債務清理條例立法本意乃為助陷於經濟上困境之消費者跳脫
    惡性循環之債務窘境，並避免衍生嚴重之社會問題及維持安
    定之社會經濟秩序，故提供有更生或清算之程序二種手段供
    債務人重整其債務，妥適調整其與各相關債權人等間之權利
    義務關係，以謀求消費者經濟生活之更生機會，從而健全社
    會經濟發展。然私法上之債之關係，立基於當事人間之信賴
    關係，為今社會經濟發展所繫，故當事人循法追求己利之際
    ，亦應慮及對造權益，並需考量該債之關係在社會上之輕重
    ，且基於誠實及信用之原則，行使其債權及履行其債務，故
    債務人之消費者欲以上開條例調整債務關係時，自應以誠信
    原則為準繩，故法院僅得於聲請人實有不能清償債務或有不
    能清償之虞時，且在債權人與債務人於真切協商未果之後，
    始得居中介入兩造間為解決債務關係之仲裁，以免有心之人
    藉此條例而恣意圖謀脫免債務，嚴重破壞經濟流通，陷社會
    於道德危險之動盪，使融資之人因信用緊縮而無法貸得款項
    ，徒增社會經濟動亂。
三、經查：
  (一)本件聲請人已踐履前置協商程序，惟與最大債權銀行協商
    未果，有前置協商不成立通知書在卷可稽，合先敘明。
  (二)債務人所主張之上開事實，業據提出債權人清冊、財產及
    收入狀況說明書、財團法人金融聯合徵信中心債務清理條例
    前置協商專用債權人清冊、戶籍謄本、聲請人及受扶養人之
    96年、97年所得清單及財政部高雄市國稅局財產歸屬資料清
    單、房租租約、電費收據、薪資單等文書為證。
  (三)聲請人主張其每月收入約57,810元，並提出98年1 月至
    8 月之薪資單為據。惟聲請人擔任軍職，任職於海軍單位，
    每年均有相當之考績及年終獎金等可以領取，則參酌聲請人
    提出之薪資單，加計年終獎金及考績獎金後，年收入總額約
    為780,435 元（計算式：57,810×13.5＝780,435） ，換算
    聲請人平均每月薪資為65,036元，是認其每月收入應以65,
    036 元計算，始屬合理。又聲請人雖主張其每月須支出必
    要生活費28,479元及母親之扶養費23,300元，共計為51,779
    元，並提出部分單據為證。惟按直系血親相互間互負扶養之
    義務；負扶養義務者有數人，而其親等同一時，應各依其經
    濟能力分擔義務。民法第1114條第1 款、第1115條第3 項分
    別定有明文。是聲請人扶養母親之義務，應與其姐妹二人共
    同負擔。況聲請人既因背負高額債務而申請前置協商，自
    應撙節開支，故應分別以內政部社會司頒佈之98年度高雄市
    、臺灣省每人每月最低生活費11,309元、9,660 元（含食、
    衣、住、行、育、樂費用）計算聲請人及其母親之必要生活
    費為妥，則聲請人及其母親每月必要生活費分別於11,309元
    、9,660 元內，核屬必要，逾此範圍之支出，尚不可採。據
    此，聲請人每月必要生活費應為14,529元（11,309＋9,660
    ÷3 ＝14,529）；則聲請人每月薪資扣除必要生活費，仍餘
    有50,507元。
  (四)再者，聲請人主張因無力負擔最大債權銀行提出之協商方
    案，而前置程序乃因聲請人未能接受顯足以負擔之還款方案
    而協商不成立，有前置協商不成立通知書在卷可按。然依上
    述聲請人每月薪資扣除必要支出，仍餘有50,507元，足以繳
    納荷蘭銀行提供之還款方案，可徵該行提供之還款方案尚屬
    合理，聲請人縱按此協商方案按期還款，並不至於造成經濟
    上之窘況。據此，本院斷難認定聲請人實有積極還款並解決
    債務之誠。
四、綜上所述，聲請人既有穩定工作，且其收入扣除其每月必要
    支出後，並無不能清償債務或不能清償之虞之情事，其聲請
    更生聲請既不合消費者債務清理條例第3 條之「不能清償債
    務」要件規定，自應駁回其更生之聲請。
五、爰依消費者債務清理條例第8 條、第151 條第5 項、第15條
    ，民事訴訟法第78條，裁定如主文。
中    華    民    國    98    年    9     月    30    日
                        臺灣高雄地方法院鳳山分庭
                            法      官  何悅芳
以上為正本係照原本作成
如不服本裁定，應於送達後10日內，向本院提出抗告狀並表明抗
告理由，如於本裁定宣示後送達前提起抗告者，應於裁定送達後
10日內補提抗告理由書（須附繕本）。
中    華    民    國    98    年    9     月    30    日
                            書  記  官  陳俐嫺


司法院資訊處製作；財團法人民間司法改革基金會備份。
